【裁判字號】    92,台再,44
【裁判日期】    920925
【裁判案由】    返還不當得利
【裁判全文】
最高法院民事判決                                  九十二年度台再字第四四號
    再 審原 告  正中法稅徵信有限公司
    法定代理人  甲○○
    訴訟代理人  楊盤江律師
    再 審被 告  屏東縣里港鄉農會
    法定代理人  乙○○
右當事人間請求返還不當得利事件，再審原告對於中華民國九十一年五月二日本院判
決（九十一年度台上字第八二七號），提起再審之訴，本院判決如左：
    主  文
再審之訴駁回。
再審訴訟費用，由再審原告負擔。
    理  由
本件再審原告主張本院九十一年度台上字第八二七號確定判決（下稱原確定判決）有
民事訴訟法第四百九十六條第一項第一款適用法規顯有錯誤情形，對之提起再審之訴
，係以：原確定判決以「執行法院將拍賣所得之價款逕行分配與各債權人，其實際給
付義務人仍為債務人，執行法院僅代債務人將拍賣所得價款轉給債權人以清償其債務
而已。債權人受分配清償之金額既係來自債務人，則其超領之金額部分縱屬不當得利
而致受損害者，亦為債務人，衹應返還該利益與債務人。於該利益返還與債務人交由
執行法院再為分配前，非謂因其超領而分配金額不免間接受有影響之他債權人，即當
然對該受分配之債權人取得不當利得之債權。是各債權人間本無債之關係，其受超額
分配之債權人自無將該超額利得款項逕行返還於他債權人之義務。」之見解，為不利
於再審原告之判斷，違背民法債之發生規定及民法第一百七十九條規定，及本院六十
五年台再字第一三八號、六十二年台上字第一八九三號判例，適用法規顯有錯誤云云
，為其論據。
惟按再審之訴，雖有再審理由，法院如認原判決為正當者，應以判決駁回之，民事訴
訟法第五百零四條規定明甚。查債務人怠於行使其權利時，債權人因保全債權，依民
法第二百四十二條規定，固得以自己之名義，行使其權利；惟此須以有保全債權之必
要為前提，即債權人如不代位行使債務人之權利，其債權即有不能受完全滿足清償之
虞時，債權人始有保全其債權之必要，而得行使代位權；倘債之標的與債務人之資力
有關者，如金錢之債，其債務人應就債務之履行負無限責任，債務人茍有資力，債權
即可獲得清償，若債務人陷於無資力或資力不足，債權之經濟上價值即行減損，故代
位權之行使應以債務人陷於無資力或資力不足為要件。本件再審原告於前訴訟程序主
張：台灣屏東地方法院（下稱屏東地院）民事執行處前以八十四年度執壬字第四三六
八號清償借款事件（下稱系爭強制執行事件）就執行債務人陳龍旺所有坐落屏東縣里
港鄉○○段四二八號田地應有部分一八九五分之二五○為強制執行，拍賣分配結果，
不足清償第二順位抵押權人郭富嵩之債權，伊受郭富嵩委任，徵信調查陳龍旺上揭財
產執行分配結果有否足致郭富嵩受益之情事而為報告，發現再審被告係以屏東地院八
十三年度促字第一六五二號支付命令為執行名義聲請強制執行，竟於該事件就其原無
優先受償之債權，優先受分配新台幣（下同）一百六十七萬七千四百八十四元，為不
當得利，依伊與郭富嵩所訂徵信契約書之約定，伊對郭富嵩有請求給付該受益報告金
額六成數額之債權，因郭富嵩怠於行使權利，伊乃代位郭富嵩提起本件訴訟等情，求
為確認系爭強制執行事件再審被告債權一百六十七萬七千四百八十四元之優先受償權
之法律關係不存在，並命再審被告給付郭富嵩一百六十七萬七千四百八十四元及法定
遲延利息，由再審被告代位受領之判決（再審原告於前訴訟程序第一審提起之先位、
備位聲明均受敗訴之判決，聲明不服，於前訴訟程序第二審於撤回對先位聲明之上訴
）。前訴訟程序第二審以：再審原告提起本件代位訴訟，所欲保全者為請求郭富嵩給
付徵信報酬金之權利，核屬金錢債權，再審原告應先證明郭富嵩無清償能力，始得代
位行使郭富嵩對於再審被告之權利，惟再審原告就此未為舉證，徒據伊與郭富嵩所訂
徵信契約第四、五條約定，主張代位行使郭富嵩之權利，對再審被告提起本件訴訟，
依上說明，難認其有保全之必要，再審原告自不得代位行使郭富嵩對再審被告權利等
詞，因而維持第二審所為再審原告敗訴之判決，駁回再審原告之上訴，經核於法並無
不合。本件再審原告指摘之原確定判決，縱有再審理由所述之情形，惟再審原告於前
訴訟程序既不能證明其對郭富嵩之債權有保全之必要，而得代位郭富嵩行使對再審被
告之權利，則再審原告仍應受敗訴之判決，原確定判決維持前訴訟程序第二審之判決
，駁回再審原告於前訴訟程序第三審之上訴，並無不當。揆諸首揭說明，再審原告提
起本件再審之訴，為無理由，應予駁回。
據上論結，本件再審之訴為無理由，並依民事訴訟法第七十八條，判決如主文。
中      華      民      國    九十二    年      九      月    二十五    日
                              最高法院民事第六庭
                                  審判長法官  吳  正  一
                                        法官  劉  福  來
                                        法官  鄭  玉  山
                                        法官  黃  義  豐
                                        法官  顏  南  全
      右正本證明與原本無異
                                              書  記  官
中      華      民      國    九十二    年      十      月     十四     日
                                                                        Ｌ


司法院資訊處製作；財團法人民間司法改革基金會備份。
